最高法院刑事判決　　　　　　　　　　　　　　　九十三年度台上字第三０三０號
　　上　訴　人　台灣高等法院台中分院檢察署檢察官
　　上　訴　人　甲○○
　　即　被　告
　　選任辯護人　蔣志明律師
　　被　　　告　乙○○
右上訴人等因被告等偽造文書案件，不服台灣高等法院台中分院中華民國九十年七月
十九日第二審判決（八十八年度上訴字第二四六三號，起訴案號：台灣台中地方法院
檢察署八十七年度偵字第二二一七號、八十八年度偵字第二三一六號），提起上訴，
本院判決如左：
    主      文
原判決撤銷，發回台灣高等法院台中分院。
    理      由
本件原判決認定上訴人甲○○從事代書業務，因得知台灣地區農地將開放買賣，政府
將推行都市更新方案，台中縣東勢鎮火車站附近亦列為重點之一，投資農地可獲取鉅
利。乃於民國八十六年一月間與旅日僑民賴俊文共同商議購買台中縣東勢鎮之農地，
但因賴俊文、甲○○二人均無自耕能力，依當時法令均無法登記為農地之所有權人，
雙方協議由甲○○先行收購，再將購得農地所有權二分之一以原價轉賣與賴俊文，而
賴俊文所購買之土地則信託登記在具有自耕農身分之乙○○（甲○○之妻）名下；俟
收購手續完成後，再共同出資開發土地。詎甲○○乃與綽號「阿興」、「阿清」、「
阿明」、「土狗」之成年男子，共同基於意圖為自己不法所有之概括犯意，由「阿興
」等人出面委由東勢地區之土地仲介人劉火磊、賴劉秀麗向原判決附表所示土地所有
權人張崑章等人價購土地後，再於台中市○○○街一四五號Ｃ一棟十二樓之一甲○○
所經營之公司，與「阿興」等人以「以少報多」提高成交價格方式，先行偽刻詹昌峰
等土地所有人之印章，再以偽造各該土地所有人之印文、署押，及乙○○、介紹人劉
火磊、詹文敏與張金財、利坤政等人署押之方式，偽造金額不實之不動產買賣契約書
，將之傳真至日本東京與賴俊文，致賴俊文誤信為真，委託其投資之文彬股份有限公
司出面為買受人，與乙○○之代理人甲○○簽訂買賣契約書，並依偽造不動產買賣契
約書上之價金，買受應有部分二分之一，以電匯方式，前後共計十三次委由其在台外
甥女沈美珠將原判決附表所示價金匯款至亞太商業銀行甲○○帳戶，金額共新台幣（
下同）四億六千二百四十萬六千三百三十七元。迄同年十二月間因沈美珠獲悉上情轉
告賴俊文，始知受騙等情。因而撤銷第一審關於甲○○部分之不當判決，改判仍論處
其共同連續行使偽造私文書，足以生損害於他人罪刑；並維持第一審諭知乙○○無罪
之判決，駁回檢察官此部分在第二審之上訴。固非無見。惟查：(一)科刑判決所認定之
事實，與所採用之證據，不相適合，即屬證據上之理由矛盾，其判決當然為違背法令
。刑事訴訟法上所謂認定犯罪事實之證據，係指足以證明被告確有犯罪行為之積極證
據而言，該項證據必須適合於被告犯罪事實之認定，始得採為斷罪之資料。原判決於
事實欄認定甲○○以偽造署押，偽造金額不實之不動產買賣契約書，使告訴人誤信該
「偽造之不動產買賣契約書」為甲○○與土地所有權人間之買賣契約書，致分「十三
」次電匯，支付四億六千二百四十萬六千三百三十七元予甲○○云云。惟於原判決附
表一（原判決誤書「附表」）所載匯款次數則有「二十三次」，前後兩歧。況原判決
附表編號一、四、五、二十一等各次行為，即僅認定甲○○浮報價金詐欺取財，查無
偽造不動產買賣契約情事；然事實欄則認定甲○○全部行為均係以偽造不動產買賣契
約之方法詐欺取財，亦不相一致，自有判決理由矛盾之違背法令。(二)有罪之判決書應
記載事實，刑事訴訟法第三百零八條定有明文。所謂事實，不僅指犯罪之行為而言，
即犯罪之時日、處所、動機、目的、手段、結果等與論罪科刑有關之事項，均應依法
認定，明確記載。原判決事實認定甲○○傳真予告訴人之不動產買賣契約書，係先委
由不知情之刻印行偽造各土地所有人之印章，進而在台中市○○○街一四五號Ｃ１棟
十二樓之一偽造署押及印文等情。其就犯罪之地點，固已依法認定，明確記載。惟就
各該偽造印章及不動產買賣契約書之時間，除附表一編號三有所認定外，其餘附表一
編號一、二、四至二十一則付之闕如，則其事實欄關於犯罪時間之認定，仍有闕漏，
亦屬可議。(三)查量刑之輕重，以及是否宣告緩刑，雖係事實審法院得依職權自由裁量
之事項，惟刑事審判之量刑，在於實現刑罰權分配之正義，故法院對有罪之被告科刑
，應符合罪刑相當之原則，使罰當其罪，以契合人民之法律感情，此所以刑法第五十
七條明定科刑時，應審酌一切情狀，尤應注意該條所列各款事項，以為科刑輕重之標
準。公訴人指稱：甲○○圖謀不法利益，以偽造文書方法，向告訴人賴俊文詐騙二億
多萬元，金額龐大，迄今系爭土地，尚全部登記在其妻乙○○名下，其犯罪手段狡黠
，告訴人損失慘重。嗣為圖法院從輕量刑，假意與告訴人和解，俟第一審從輕量刑後
，即不履行和解條件。且乙○○提供予告訴人擔保之土地，均係告訴人出資與甲○○
共同購買，借用乙○○名義登記之土地。雖乙○○另提供自已名義之土地三筆以供擔
保，惟僅值一百多萬元而已。況依卷內資料，甲○○自偵查以迄審判中，一再狡辯，
否認犯罪，推卸責任，毫無悔意。原審疏未進一步斟酌其犯罪後之態度等情狀，誤信
甲○○已有悔意為由，僅量處有期徒刑二年，並予宣告緩刑，不符罪刑相當之原則等
語。倘若不虛，原判決未斟酌上開情狀，逕為甲○○從輕量刑之依據，即有判決理由
欠備之違誤。(四)刑事訴訟法第一百七十二條規定：「當事人或辯護人聲請調查之證據
，法院認為不必要者，得以裁定駁回之」，其證據如屬客觀上為法院認定事實及適用
法律之基礎者，事實審法院未予調查，其判決即有同法第三百七十九條第十款所稱「
應於審判期日調查之證據，未予調查」之當然違背法令情形。原判決諭知被告乙○○
無罪，無非以乙○○未參與其夫甲○○之偽造文書、詐欺行為為其主要論據。第查上
訴意旨指陳乙○○曾在雙方買賣契約書、協議書、備忘錄簽名蓋章，其係甲○○之妻
，關係至親，甲○○豈有不告知實情之理？等語。而告訴人又曾聲請傳喚證人即本件
土地仲介人劉火磊等人，以證明乙○○確有參與其事，原審傳喚不到，即行作罷，遽
以乙○○未參與犯罪為由，為其有利之認定，難謂無應於審判期日調查之證據，未予
調查之違法。檢察官及甲○○上訴意旨分別指摘原判決違法，尚非全無理由，應認原
判決有發回更審之原因。
據上論結，應依刑事訴訟法第三百九十七條、第四百零一條，判決如主文。
中　　　華　　　民　　　國　　九十三　　年　　　六　　　月　　 十七 　　日
                              最高法院刑事第四庭
                                  審判長法官  紀　俊　乾
                                        法官  黃　正　興
                                        法官  劉　介　民
                                        法官  洪　明　輝
                                        法官  吳　昆　仁
      右正本證明與原本無異
                                              書  記  官
中　　　華　　　民　　　國　　九十三　　年　　　六　　　月　　二十一　　日
                                                                     Ｒ
